臺灣臺北地方法院民事判決　　　　　　 93年度保險字第193號
原　　　告　丙○○
訴訟代理人　乙○○
被　　　告　美商美國安泰人壽保險股份有限公司台灣分公司
法定代理人　丁○○
訴訟代理人　甲○○
上列當事人間請求恢復保險契約之效力事件，本院於94年3月28
日言詞辯論終結，判決如下：
    主  文
原告之訴駁回。
訴訟費用由原告負擔。
　　事實及理由
一、原告主張：伊以自己為被保險人，與被告訂有人壽保險契約
    即安泰新定期人壽保險契約（下稱系爭保險契約），保單號
    碼：Ｚ000000000-00，伊因未依約繳納第二年之保險費，故
    系爭保險契約於民國（下同）91年12月3日起停止效力。嗣
    伊於93年8月間向被告提出復效申請，被告於同年8月27日以
    退件通知單回覆，因原告之既往病史，拒絕原告復效之請求
    ，惟依保險法第116條第3項之規定，被告無權拒絕原告恢復
    系爭契約效力之請求，因復效乃是要保人向保險人申請就已
    停效之保險契約回復其效力之意思通知，且經停效之原因消
    除後，保險契約即回復與未停效前具有相同之效力。於保險
    契約效力停止之情形下，若不准要保人為復效之申請，則要
    保人欲再重新申請訂立契約，會因其年齡或身體健康等狀況
    ，不易覓得新保或覓得較原保險契約條件更為不利之保險。
    是復效乃是為要保人或被保險人之利益而設，為一強制規定
    ，保險人不得以契約方式排除該規定，若有排除規定，該規
    定無效。保險法第116條第3項規定主要為要保人或被保險人
    之權益而設，避免要保人或被保險人因一時未交付保費而喪
    失保險之保障。其次，本條之性質應屬相對強制規定，契約
    雙方當事人不得以契約方式加以變更，但若契約有利於要保
    人或被保險人之約定時，則不在此限。又從條文文義判斷，
    當保險費及其他費用清償後，契約即自動恢復，無須保險人
    同意或附帶其他條件。又保險法第56條乃保險法第二章保險
    契約第二節基本條款之規定，此為一般規定，而第116條乃
    第四章人身保險第一節人壽保險之特別規定，故有關人壽保
    險之復效當依第116條第3項之規定而排除第56條之適用。另
    審究保險契約復效之法律性質，可分三類學說：其一、新契
    約說：以保險契約之復效乃屬新契約之訂立，因之如契約訂
    立時之告知義務仍有再為履行之義務。其二、單獨行為說：
    此說以要保人申請復效僅須為單獨之意思表示為之，無待保
    險人同意權之行使契約效力即行恢復。其三、特殊契約說：
    此說認為契約效力之恢復，雖非新契約之再為締結，但乃於
    契約約定於復效時須經契約當事人之合意後，保險契約方得
    復效。可知保險法第116 條第3項之規定採單獨行為說，施
    行細則第12條採單獨行為說，系爭契約條款第6條採特殊契
    約說，系爭契約條款第6條之約定，違反保險法第116條第3
    項相對強制規定且不利於原告，依保險法第54條第1項之規
    定應屬無效。伊已於93年8月9日通知被告系爭契約之復效，
    被告自應通知伊應清償之保險費與其他費用，詎被告拒絕原
    告之復效，依民法第234條規定，系爭契約應自93年8月10日
    起恢復效力。
二、被告則以：原告於93年8月9日提出復效申請書欲申請復效，
    惟原告甫於93年7月14日停效期間罹患乳癌後，隨即申請復
    效，惟依系爭保險契約條款第6條約定：「本契約停止效力
    後，要保人得在停效日起2年內，申請復效。前項復效申請
    ，經本公司同意並經要保人清償欠繳保險費扣除停效期間的
    危險保險費後之餘額，自翌日上午零時起恢復效力。」被告
    不同意原告復效之申請，核屬無誤。原告依保險法第116條
    第3項之規定，主張伊無權拒絕原告恢復系爭保險契約效力
    之請求云云。惟查前揭法條僅係就行政作業敘明保險契約
    於清償保險費及其他費用後之翌日恢復效力，並未明文否定
    或限制保險人對於復效申請之同意權，則是否同意復效伊自
    有裁量權。且契約之訂立、變動須雙方當事人意思表示一致
    ，保險契約為契約類型之一，其訂立、變動亦然。保險法第
    56條亦規定保險人有對於復效申請承諾與否之權利，且不受
    10日期限內應為承諾意思表示之拘束，俾得對於被保險人是
    否符合可保性進行適當評估。另前保險業主管機關財政部訂
    頒「人壽保險單示範條款」及「人壽保險投保人須知」均揭
    示保險人有不同意要保人復效申請之權利，原告所請顯無理
    由。退萬步言，若　鈞院認為被告無復效同意權，惟按「保
    險人於第1項所規定之期限屆滿後，有終止契約之權。」保險
    法第116條第4項定有明文。查系爭保險契約於91年12月3日停
    效，揆諸前開規定，被告有終止權。次查伊業於93年12月29
    日以存證信函終止系爭保險契約，此並經原告於94年1月11日
    民事聲明狀中自認，是系爭保險契約既已合法終止，原告之
    復效請求權自不存在，原告所請亦無理由。再退步言，茍鈞
    院認為被告無復效同意權，系爭保險契約亦未合法終止，惟
    依保險法第116條第3項之規定可知系爭保險契約應於原告清
    償清償欠繳保險費扣除停效期間的危險保險費後之餘額（即
    新台幣54,070元），自翌日上午零時起恢復效力。
三、程序方面：按訴狀送達後，原告不得將原訴變更或追加他訴
    ，但請求之基礎事實同一者，不在此限，民事訴訟法第255
    條第1項第2款定有明文，經查，原告起訴訴之聲明為：「一
    、被告應通知原告應清償之保險費及其他費用之金額，二、
    確認兩造間第Ｚ000000000-00保險契約之效力自保險費及其
    他費用清償之翌日起恢復效力」，嗣變更訴之聲明為：「確
    認兩造間第Ｚ000000000-00保險契約之效力自民國93年8月10
    日起存在」，經核前後聲明均係基於原告就系爭保險契約請
    求復效之同一基礎事實，依法應予准許。
四、本件原告主張：其與被告訂有人壽保險契約即安泰新定期人
    壽保險契約，保單號碼：Ｚ000000000-00，因未依約繳納第
    二年之保險費，故系爭保險契約於91年12月3日起停止效力
    。又原告於93年8月9日向被告提出復效申請，被告於同年8
    月27日以退件通知單回覆之事實，業據其提出投保紀錄表、
    退件通知單等件為證，並為被告所不爭執，堪信為真實。本
    件所應審就者厥為：系爭保險契約於停止效力後，原告申請
    復效時，被告得否拒絕，即是否需經被告之承諾？經查：依
    保險法第五十六條規定：「變更保險契約或恢復停止效力之
    保險契約時，保險人於接到通知後十日內不為拒絕者，視為
    承諾。但人壽保險不在此限」，可知保險契約之變更或恢復
    停止效力之保險契約時，當然需經保險人之承諾，始為有效
    ，而保險法為求實際之便利，並早日確定法律關係，而為上
    開規定，惟於人壽保險例外，所以規定人壽保險不在此限，
    乃人壽保險之對象個別差異極大，且因時日之經過，而有不
    同風險，有詳為調查之必要，與財產保險本質上有所不同，
    乃於保險法第一百一十六條特別規定效力之恢復時點為「第
    一項停止效力之保險契約，於保險費及其他費用清償後，翌
    日上午零時，開始恢復其效力」，是原告辯稱被告無權拒絕
    其恢復系爭保險契約效力之請求云云，尚不足採；而依原告
    自陳兩造系爭保險契約第六條約定內容為：「本契約停止效
    力後，要保人得在停效日起二年內，申請復效，前項復效申
    請，經本公司同意並經要保人清償欠繳保險費扣除停效期間
    的危險保險費後之餘額，自翌日上午零時起恢復效力」（見
    原告所提民事準備書狀，本院卷第83頁），此為兩造所不爭
    執，查該約定尚未違反保險法第一百十六條第三項「停止效
    力之保險契約，於保險費及其他費用清償後，翌日上午零時
    ，開始發生效力」之強制規定，且該約定條款之文意及意旨
    亦甚為明確，自應為兩造雙方所信守，依上開約定原告申請
    復效需經被告同意，且應清償欠繳保險費扣除停效期間的危
    險保險費後之餘額，被告並未同意原告之復效申請，有原告
    所提之退件通知單（見本院卷第10頁）可憑，且原告亦自陳
    未清償欠繳之保險費（見本院卷第116頁，94年3月28日言詞
    辯論筆錄），原告顯不符合系爭保險契約之復效要件，系爭
    保險契約效力仍未恢復。至原告辯稱：伊業於93年8月9日申
    請恢復效力，系爭保險契約應於93年8月10日申請後發生復
    效之效力云云，惟查，原告上開所辯顯與保險法第一百十六
    條第三項「停止效力之保險契約，於保險費及其他費用清償
    後，翌日上午零時，開始恢復其效力」之強制規定不符，所
    辯亦不足採。
五、綜上所述，兩造間之系爭保險契約已停止效力，雖經原告請
    求恢復效力，被告依約未予同意，迄今仍未恢復。從而，原
    告提起本訴，請求確認原告與被告間之系爭保險契約之效力
    自民國93年8月10日起存在，即無理由，應予駁回。
六、本件事證已臻明確，兩造其餘之陳述及攻防方法，於判決之
    結果並無影響，爰不予一一論述審就，附此敘明。
七、據上論結，本件原告之訴為無理由，依民事訴訟法第78條，
    判決如主文。
中　　華　　民　　國　　94　　年　　4 　　月　　11　　日
                  民事第二庭  法  官    吳淑惠
以上正本係照原本作成。
如對本判決上訴，須於判決送達後20日內向本院提出上訴狀
中　　華　　民　　國　　94　　年　　4 　　月　　12　　日
                              書記官    劉芳菊
